【裁判字號】    98,訴,609
【裁判日期】    980805
【裁判案由】    偽造有價證券
【裁判全文】
臺灣高雄地方法院刑事判決               98年度訴字第609號
公  訴  人  臺灣高雄地方法院檢察署檢察官
被      告  乙○○
                      號
                      樓
                    另案於臺灣高雄第二監獄執行中
義務辯護人  柯淵波律師
上列被告因偽造有價證券等案件，經檢察官提起公訴（97年度偵
緝字第2658號），本院判決如下：
    主  文
乙○○犯偽造有價證券罪，累犯，處有期徒刑年肆月，附表編
號1 所示之以緯達金屬工程行即甲○○為發票人之本票、偽造之
甲○○、緯達金屬工程行之印章各壹枚，均沒收。又犯行使偽造
私文書罪，累犯，處有期徒刑肆月，附表編號2 所示之工程承攬
合約之立合約人欄之甲○○印文壹枚、緯達金屬工程行印文壹枚
、偽造之甲○○、緯達金屬工程行之印章各壹枚，均沒收。應執
行有期徒刑年陸月，附表編號1 所示之以緯達金屬工程行即甲
○○為發票人之本票、編號2 所示之工程承攬合約之立合約人欄
之甲○○印文壹枚、緯達金屬工程行印文壹枚、偽造之甲○○、
緯達金屬工程行之印章各壹枚，均沒收。
    事  實
一、乙○○前因偽造文書等案件，經臺灣高等法院高雄分院判決
    應執行有期徒刑1年4月確定，於民國96年 3月22日假釋並交
    付保護管束，於96年 6月30日保護管束期滿未經撤銷假釋，
    視為執行完畢。詎仍不知悔改，於97年 3月11日，承作址設
    台南縣永康市○○○街76巷17號「全嶸金屬工程有限公司」
    （下稱全嶸公司）之不鏽鋼旋轉門工程時，竟意圖供行使之
    用，而基於偽造有價證券之犯意，未徵得緯達金屬工程行負
    責人甲○○之同意，先在台南縣某處，委由不知情之刻印業
    者，刻製「甲○○」、「緯達金屬工程行」之印章各 1枚，
    再至全嶸公司訂定工程承攬合約書（下稱系爭承攬契約），
    復以「緯達金屬工程行」、「甲○○」之名義簽發附表編號
    1 所示面額新臺幣（下同）600,000 元之本票1 紙，並將契
    約書及本票交予全嶸公司而加以行使，足生損害於緯達金屬
    工程行負責人甲○○及全嶸公司。嗣全嶸公司無法聯繫乙○
    ○，洽詢緯達金屬工程行，始獲悉上情。
二、案經緯達金屬工程行即甲○○訴由臺灣高雄地方法院檢察署
    檢察官偵查起訴。
    理  由
一、本件告訴人即證人甲○○於檢察事務官中之陳述與證人甲○
    ○於告訴狀之陳述大致相符，此為告訴人陳述告訴意旨之意
    思，衡情檢察事務官無需於筆錄或告訴狀上為虛偽記載之必
    要，具有可信之特別情況，且告訴人之指述攸關告訴人有無
    授權予被告之判斷，為證明犯罪事實存否所必要，依刑事訴
    訟法第159 條之2 之規定，其於檢察事務官中之陳述應有證
    據能力。
二、本判決以下所引用之傳聞證據，檢察官、被告及辯護人於本
    院調查證據時，知有上情而未於言詞辯論終結前聲明異議，
    本院審酌上開證據做成之情形，認為以之作為本案之證據尚
    屬適當，依刑事訴訟法第159 條之5 之規定，得為證據。
三、按「刑法第二百十條所謂偽造私文書足以生損害於公眾或他
    人，祇須偽造時足以發生損害為已足，至真正名義人之事後
    追認，與其已成立之罪名，並無影響，被告既冒用上訴人名
    義，寫立借據私自押款，則該上訴人對於債權人方面，形式
    上即負有償還責任，是被告偽造借據之際，已足發生損害，
    極為顯然，雖上訴人事後對之表示追認，與被告所犯行使偽
    造私文書罪之成立，毫無關係，自不能據為免罪之主張。」
    、「刑法上之偽造有價證券，以無權簽發之人冒用他人名義
    簽發為要件，如果行為人基於本人之授權，或其他原因有權
    簽發者，則與無權之偽造行為不同。其授權行為之方式，固
    不論是書面或口頭，明示或默示為之，均無不可。但有無經
    本人之授權，係以簽發當時之情形而定，如簽發當時未獲授
    權，縱本人事後不予追究，於其已成立之罪名，並無影響。
    」，最高法院25年上字第2123號判例、87年度台上字第2830
    號裁判著有意旨可資參照。
四、訊據被告乙○○對於在上揭時、地承作全嶸公司之不鏽鋼旋
    轉門工程，先在台南縣某處，委由不知情之刻印業者，刻製
    「甲○○」、「緯達金屬工程行」之印章各1 枚，再至全嶸
    公司訂定工程承攬合約書，復以「緯達金屬工程行」、「甲
    ○○」之名義簽發附表編號1 所示之本票1 紙，並將契約書
    及本票交予全嶸公司而加以行使等情坦承不諱，然矢口否認
    有何偽造有價證券及偽造文書之犯行，辯稱：事先雖然沒得
    到告訴人甲○○之同意，但是事後有告知告訴人甲○○，且
    之前就有告知告訴人甲○○要借牌簽立系爭承攬契約，伊應
    有得到告訴人甲○○之概括授權云云，被告之辯護人則為被
    告辯稱：被告事後有得到告訴人甲○○之概括授權，且告訴
    人甲○○事後並未對被告行為表示異議云云。經查：
  (一)被告於附表編號1 、2 上所蓋用之印文為被告未經告訴人甲
    ○○同意情形下所自行刻製後蓋用，並於蓋用後行使系爭承
    攬契約及本票等情，業據被告坦承不諱，核與告訴人甲○○
    於本院審理及偵查中證述及證人即全嶸公司負責人陳順勇偵
    查中證述之情節相符，並有附表編號1 、2 之本票、系爭承
    攬契約在卷可稽，上揭事實堪可認定。被告之辯護人雖以事
    後有得到告訴人甲○○之概括授權，且告訴人甲○○事後並
    未對被告行為表示異議云云為辯，然參酌最高法院25年上字
    第21 23 號判例、87年度台上字第2830號裁判意旨，辯護人
    此部分辯解無解於被告犯行之成立。況且告訴人甲○○於偵
    查中及本院審理中亦否認有事後同意被告之情，並供稱：此
    事係全嶸公司來找渠時，渠才知情，於是就開始找被告來瞭
    解，卻找不到人，因為渠曾經開立過一張自動旋轉門之發票
    600,000 元給被告拿去向全嶸公司請款，該張發票上之印文
    為真正且為渠所開出，所以渠要負責等語，並有該張自動旋
    轉門之發票在卷可稽，告訴人甲○○之供述堪信為真實，是
    依照上揭告訴人甲○○係於全嶸公司來主張法律上權利時方
    知悉上揭被告所為之開立本票、簽約等情事，亦難認被告有
    得告訴人甲○○之事後同意。
  (二)被告雖復辯稱：之前就有告知告訴人甲○○要借牌簽立系爭
    承攬契約云云，但此為告訴人甲○○所否認，並供稱：當初
    被告係告以工程完工要請款，向渠借發票，所以才開立發票
    並提供營利事業登記證影本借給被告，並無借牌等語。且被
    告於本院審理時係供稱：「（問：你說你跟告訴人借牌，為
    何你在偵查中沒有這麼說？）答：借牌就是向他拿他公司的
    營利事業登記證，還有開發票，借他公司行號去簽合約。（
    問：你在偵查中是說你有跟告訴人講，告訴人說不要把工作
    搞砸，但印章的部分你沒有說，簽本票也沒有知會告訴人等
    語，如果你要跟他借牌，為何刻印章沒有說，開票也沒有知
    會？）答：『刻印章那天是我本人要去簽約』，大、小章那
    天我沒有帶，發票是前一天他開給我，我隔天早上要到台南
    簽約，全嶸公司問我有沒有帶大小章，所以我在台南下交流
    道找個印章店，回來我有跟甲○○講，我有簽60萬本票他也
    知道，不是全嶸公司打電話跟他講的，這些事之前他都知道
    。（問：你的意思是刻印章及開票之前，告訴人都不知道，
    等你刻完章、簽完約票也開出去了，才跟告訴人說？）答：
    『是』。我簽約『之後』，整個過程我都有跟告訴人說，我
    跟他借牌時，他說借牌可以，但工程要做好。‧‧‧（問：
    簽約要大小章你是否知道？）答：大小章是要是沒錯，『但
    全嶸是我本人要去跟他簽的，是我本人要去施作的，所以我
    帶我個人的要跟他要簽』，結果他跟我說一定要大小章。（
    問：所以你本來是打算用你自己的名義去簽約？）答：對。
    （問：所以你跟告訴人也是表示你要用自己名義去簽合約？
    ）答：是。（問：所以當初你才沒有跟告訴人要大小章，是
    先要發票？）答：發票及營利事業登記證。」等語，依照被
    告自己之供述，被告刻印、簽約時，均尚未得到告訴人甲○
    ○之同意，且本來簽約時是要以自己名義為之，故被告辯稱
    有向告訴人甲○○借牌云云，不足為採。況且，參酌系爭承
    攬契約中第1 、2 行是記載全嶸公司將成大BOT 新建工程中
    之不鏽鋼旋轉門工程交由『嘉興不鏽鋼行』承攬等語，且系
    爭承攬契約所附之估價單亦蓋有『嘉興不鏽鋼行』之印文，
    再對照被告於偵查中供稱：「（問：為何與告訴人簽約時用
    嘉興行？）答：我有經過嘉興行之孫嘉樓的同意，簽約時要
    開發票，因為嘉興不能開發票，所以我就找甲○○開緯達的
    發票，對方全嶸公司要求我，更改為緯達的名義，這樣跟發
    票上的名義才會一致」等語（97年度偵緝字第2658號卷第51
    頁），足見被告當初並無以緯達金屬工程行簽約之準備，係
    因為簽約時全嶸公司要求才臨時更改為緯達金屬工程行之名
    義。益證上揭告訴人甲○○供稱：被告當時係告以要請領工
    程款所以才開立發票給被告等情堪可採信。
  (三)又告訴人甲○○雖同時提供被告營利事業登記證，且事後向
    全嶸公司清償600,000 元之本票（原因關係係工程款）債務
    ，但此部分告訴人甲○○業已陳稱：因為該張發票上之印文
    為真正且為渠所開出，所以渠要負責等語，依照民事法律關
    係，告訴人甲○○開出發票後，一般是表示契約成立且已收
    取款項之意思，則告訴人甲○○依發票之形式上觀察，則應
    負擔契約責任，故告訴人甲○○於無法找出被告出面負責之
    情形下為清償之動作，應與常理不悖。至於交付營利事業登
    記證乙節，業據告訴人甲○○於本院審理時證稱：「（問：
    承包、承攬工程業務一定是負責人出面去簽約？）答：簽約
    一定是負責人。（問：有無可能委託其他人？）答：沒有。
    （問：簽約是否一定要用到營利事業登記證及大、小章？）
    答：是。」等語明確，因此僅交付營利事業登記證，亦不能
    據此認定告訴人甲○○有授權被告簽約或開立本票之意思。
  (四)又按「行使偽造之有價證券以使人交付財物，本即含有詐欺
    之性質，如果所交付之財物，即係該證券本身之價值，其詐
    欺取財仍屬行使偽造有價證券之行為，不另論以詐欺取財罪
    ；但如行使該偽造之有價證券，係供擔保或作為新債清償而
    借款，則其借款之行為，已屬行使偽造有價證券行為以外之
    另一行為，始應再論以詐欺取財罪，並依牽連犯關係，從一
    重處斷」，最高法院90年度台上字第5416號著有裁判意旨可
    資參照，本件被告行為時已無牽連犯之適用，故如認被告上
    開開立本票以行使之行為另涉有詐欺犯嫌，亦因檢察官並無
    追加起訴而不在本院審理之範圍，附此敘明。
  (五)綜上所述，被告既然明知告訴人甲○○無授權被告簽約或開
    立本票之意思，卻以告訴人甲○○名義開立本票與簽訂契約
    ，偽造之犯行事證明確，被告之辯護人辯稱此係誤認云云，
    洵不足採，被告犯行洵堪認定，應予依法論科。
五、核被告所為係犯刑法第201 條偽造有價證券罪，第216 條、
    第210 條行使偽造私文書罪。被告利用不知情的某成年刻章
    店人員偽造告訴人甲○○、緯達金屬工程行之印章為間接正
    犯。被告偽造印章後用以蓋用於本票、系爭承攬契約上乃係
    偽造有價證券及偽造私文書之階段行為，又偽造私文書之低
    度行為應為行使偽造私文書之高度行為所吸收，行使偽造有
    價證券之低度行為應為偽造有價證券之高度行為所吸收，均
    不另論罪。被告曾因偽造文書等案件，經臺灣高等法院高雄
    分院判決應執行有期徒刑1 年4 月確定，於96年3 月22日假
    釋並交付保護管束，於96年6 月30日保護管束期滿未經撤銷
    假釋，視為執行完畢，有台灣高雄地方法院檢察署刑案資料
    查註紀錄表及台灣高等法院被告前案紀錄表可按，其於有期
    徒刑執行完畢後5 年以內故意再犯有期徒刑以上之罪，為累
    犯，應依刑法第47條第1 項規定加重其刑。又按「上訴人雖
    同時行使偽造私文書及行使偽造有價證券，但前者係處罰其
    行使之行為（行使行為吸收偽造行為）；後者係處罰其偽造
    之行為（偽造行為吸收行使行為），故上訴人所犯上開二罪
    ，其行為仍有先後之分，顯非一行為而觸犯數罪名。」，最
    高法院77年度台上字第348 號裁判著有要旨可資參照，故被
    告所犯上開偽造有價證券、行使偽造私文書2 罪間，犯意各
    別，行為互異，應予分論併罰。爰審酌被告因一時貪念，而
    犯本件犯行，所偽造之本票張數、印文次數，對社會經濟秩
    序、交易安全之影響，犯罪所生損害程度，及其犯後否認犯
    行，犯後態度不佳，迄今仍未賠償告訴人等一切情狀，分別
    量處如主文所示之刑，並定其應執行刑以資儆懲。偽造之告
    訴人甲○○、緯達金屬工程行之印章2 顆，附表編號2 所示
    之印文2 枚應依刑法第219 條宣告沒收。附表編號1 所示之
    本票其中以緯達金屬工程行即告訴人甲○○為發票人部分之
    偽造本票，應依刑法第205 條宣告沒收（按票據之偽造或票
    據上簽名之偽造，不影響於真正簽名之效力，票據法第十五
    條定有明文。依原判決之認定，以上訴人及王某為共同發票
    人之本票，僅王某為發票人部分係屬偽造，上訴人之簽名既
    為真正，其為發票人部分則仍屬有效之票據，不在應依法沒
    收之列，原判決併予宣告沒收，自非適法，最高法院84年台
    上字第1550號判例著有意旨可參，故以被告為發票人部分不
    予宣告沒收）。又偽造有價證券上所偽造之印文，係屬偽造
    有價證券之一部分，已因偽造有價證券之沒收而包括在內，
    故不重為沒收之諭知（最高法院89年度台上字第3757號裁判
    意旨參照）。
據上論斷，應依刑事訴訟法第299 條第1 項前段，刑法第201 條
、第216 條、第210 條、第47條第1 項、第51條第5 款、第205
條、第219 條，刑法施行法第1 條之1 ，判決如主文。
本案經檢察官陳彥竹到庭執行職務。
中    華    民    國    98    年    8     月    5     日
                  刑事第十七庭  審判長法  官  陳建和
                                      法  官  黃紀錄
                                      法  官  黃宣撫
以上正本證明與原本無異。
如不服本判決應於收受送達後10日內向本院提出上訴書狀，並應
敘述具體理由；如未敘述上訴理由者，應於上訴期間屆滿後20日
內向本院補提理由書（均須按他造當事人之人數附繕本）「切勿
逕送上級法院」。
中    華    民    國    98    年    8     月    6     日
                                      書記官  林姵妤
附錄本判決論罪科刑法條：
中華民國刑法第201條
意圖供行使之用，而偽造、變造公債票、公司股票或其他有價證
券者，處3 年以上10年以下有期徒刑，得併科3 千元以下罰金。
行使偽造、變造之公債票、公司股票或其他有價證券，或意圖供
行使之用，而收集或交付於人者，處1 年以上7 年以下有期徒刑
，得併科3 千元以下罰金。
中華民國刑法第216條：
  行使第210條至第215條之文書者，依偽造、變造文書或登載不
  實事項或使登載不實事項之規定處斷。
中華民國刑法第210條：
  偽造、變造私文書，足以生損害於公眾或他人者，處5年以下
  有期徒刑。
附表
┌──┬───┬─────┬─────────┬───────┬────┐
│編號│犯罪  │ 偽造方式 │     票據明細     │ 偽造印文     │欄   位 │
│    │時間  │          │ （金額：新臺幣） │              │        │
├──┼───┼─────┼─────────┼───────┼────┤
│1   │97年  │於本票正面│發票人：乙○○、緯│緯達金屬工程行│金額欄及│
│    │3 月  │蓋用偽造之│達金屬工程行即邱豪│印文2 枚      │發票人欄│
│    │      │緯達金屬工│君                │              │各1枚   │
│    │11日  │程行之印文│金額：600,000元   ├───────┼────┤
│    │      │2 枚及偽造│發票日：97年3 月11│甲○○印文1枚 │發票人欄│
│    │      │之甲○○之│日                │              │        │
│    │      │印文1 枚  │票據號碼：484326號│              │        │
├──┼───┼─────┼─────────┼───────┼────┤
│2   │97年3 │於全嶸公司│無                │緯達金屬工程行│立合約人│
│    │月11日│與緯達金屬│                  │印文1 枚      │欄      │
│    │      │工程行之工│                  ├───────┼────┤
│    │      │程承攬合約│                  │甲○○印文1枚 │立合約人│
│    │      │書上蓋用偽│                  │              │欄      │
│    │      │造之甲○○│                  │              │        │
│    │      │、緯達金屬│                  │              │        │
│    │      │工程行之印│                  │              │        │
│    │      │文各1 枚  │                  │              │        │
└──┴───┴─────┴─────────┴───────┴────┘


司法院資訊處製作；財團法人民間司法改革基金會備份。
